【裁判字號】    95,交抗,150
【裁判日期】    950803
【裁判案由】    聲明異議
【裁判全文】
臺灣高等法院臺南分院刑事裁定         95年度交抗字第150號
抗  告  人
即受處分人  甲○○
送達代收人  李俊岳
上列抗告人因聲明異議案件，不服臺灣臺南地方法院中華民國95
年6月28日裁定（95年度交聲字第47號）提起抗告，本院裁定如
下：
    主  文
抗告駁回。
    理  由
一、本件抗告意旨略以：
（一）原審僅依台北市大同分局函暨台北市政府交通局函，即認
      台北市政府交通局已依汽車運輸業管理規則第37條第1項
      第4款規定辦理，卻忽略同條第2項有爭議應報請上級機關
      「核定」之規定，認事用法顯有不當：
    (一)由汽車運輸業管理規則第37條第1項第4款及同條第2項之
      法文意旨觀察，可知立法者並非認為當地政府有絕對調整
      之權，初步仍須先請該管之公路主管機關即高雄市政府表
      示意見，倘高雄市政府對本案有爭執，則報請交通部「核
      定」，如此，不僅可取得雙方政府間之平衡，亦可將業者
      及旅客間之損害減至最小。
    (二)高雄市政府迄94年12月29日猶以高市府交三字第09400658
      26號函確認抗告人公司之台北市承德站未經依法辦理變更
      程序，仍屬合法設置得以上下客之場站，認為抗告人公司
      在「台北市承德站」係合法上下客在案。
    (三)高雄市政府對台北市政府交通局撤銷抗告人公司台北市承
      德站及調整營運路線乙事，顯有爭執，惟台北市政府交通
      局根本不理會高雄市政府之要求，仍蠻橫強行依己意行事
      ，無視高雄市政府請求依法定程序，按汽車運輸業管理規
      則第37條第2項發生爭議報請上級機關「核定」之要求，
      顯已越權及違反依法行政原則，依行政程序法第111條第6
      款「未經授權而違背法規有關專屬管轄之規定或缺乏事務
      權限者」之規定，台北市政府交通局撤銷抗告人公司台北
      市承德站及調整營運路線之公告顯屬無效。
    (四)倘原審認台北市政府交通局在未經交通部同意前即得自行
      調整抗告人公司行駛路線，則試問汽車運輸業管理規則第
      37條第2項之規定要在何時才能適用？另以該條第2項明文
      ：發生爭議報請上級機關「核定」之規定，對照地方制度
      法第2條第4款「核定」之定義可知，立法者認為當地政府
      並無絕對調整之權，而是需陳報交通部，加以審查，並作
      成決定，以完成該事項之法定效力。且試辦絕非等於正式
      核定，故原審認為台北市政府交通局「申請試辦」即等於
      正式核定，「無須」交通部再次審核即得正式調整國道客
      運業者市境行駛動線，認事用法顯有違誤。
（二）原審認「抗告人公司台北市承德站於94年11月16日起即不
      得再行臨停搭載旅客」云云，認事用法顯有違誤。蓋立法
      者要求「試辦」，乃因旅客早已習慣原行駛路線及原站位
      ，倘原行駛路線被變更或原站位被遷移，將會嚴重影響旅
      客及業者權益，故應以「新舊路線併行」之方式試辦，試
      辦期滿後旅客無不良反映，再決定是否正式變更，而非僅
      依行政機關單方之個別認定即得恣意妄為，以保障旅客及
      業者權益：
    (一)抗告人公司對台北市承德站之設置有信賴處分存續之利益
      ，台北市政府交通局公告「撤銷」抗告人公司台北市承德
      站，亦需依法定要件及程序為之，而非得恣意妄為。台北
      市政府交通局雖有函文交通部申請核定路線調整試辦及站
      位調整，惟交通部僅同意試辦行駛動線調整，而非同意得
      撤站，台北市政府交通局在未經交通部正式核定之前即擅
      自強迫業者遷移站位，足徵台北市交通局越權違法在案。
    (二)台北市政府交通局於呈報交通部之函文中既已特別註明以
      試行方式辦理路線調整，待營運後4-5個月路線調整定案
      後，再行辦理正式路線調整，從而交通部覆函亦僅係同意
      台北市政府交通局「試辦」調整49條國道客運路線市境行
      駛動線事宜，惟「試辦絕非等於正式核定」，本案台北市
      政府交通局依法即應待國道客運台北總站營運4-5個月後
      ，再呈報交通部辦理正式之路線調整，而試辦之成果亦為
      交通部是否同意而為正式核定之重要參考依據，惟台北市
      政府交通局未待4-5個月營運期間屆滿，亦未呈報交通部
      取得正式核准，竟將抗告人公司合法設置之台北市承德站
      ，逕以94年11月4日北市交二字第09435032901號公告撤銷
      云云，於法有違。
    (三)在交通部未正式核定前，其試辦調整路線不會變更為正式
      調整，遑論台北市政府交通局無待試辦期滿即公告正式撤
      銷抗告人公司之台北市承德站，台北市政府交通局所為應
      屬於法無據。復依地方制度法第2條第4款規定，在交通部
      正式核定前，台北市○○○○○路線之調整及站位之撤除
      ，時至今日仍未具法定效力，抗告人依營運路線許可證所
      核可之路線行駛，要難謂與法有違。
二、本件異議意旨略以：
  (一)受處分人即異議人甲○○（下稱異議人）於民國94年12月25
    日17時42分許，駕駛車牌號碼AH-881號營業一般大客車行經
    臺北市○○路○段52號時，為臺北市政府警察局交通警察大
    隊以「併排臨時停車」為由，違反道路交通管理處罰條例（
    下稱處罰條例）第55條第1項第4款之規定，處以新臺幣（下
    同）600元罰鍰。
  (二)異議人之臨停行為係本於公路法第79條暨汽車運輸業管理規
    則（下稱上開管理規則）第40條規定為之，臺北市政府交通
    局及市府所屬大同分局上開舉發行為，皆係基於國道客運臺
    北總站即D1轉運站之試辦而來，主張依據上開管理規則第37
    條第1項第4款規定當地政府得調整變更，惟公路汽車客運班
    車須依「營業路線許可證」所核定之路線行駛，違規得依公
    路法處罰，亦即客運業欲變更行駛路線須先完成「營運路線
    許可證」變更加註後，始得變更行駛路線，絕非當地政府欲
    變更即可自行公告，臺北市政府交通局及市府所屬大同分局
    上開行為已違反依法行政、上開管理規則第1項第4款後段、
    第2項及行政程序法第111條規定。
  (三)臺北市政府警察局大同分局惠復異議人函略以「(1)本府交通
    局於92年4月8日發函預告各業者臺北車站週邊即將進行管制
    。(2)93年2月10日公告並轉知業者臺北車站週邊國道客運及
    公路客運設站管制區○○○○段）－禁止新設站位。(3)93年
    11月22日公告並轉知業者臺北車站週邊國道客運及公路客運
    設站管制區○○○○段）－撤除現有路側站位（自國道客運
    臺北總站起用日起實施，得有緩衝3個月）。(4)94年8月2日
    國道客運臺北總站路線得調整計畫呈報交通部，並副知各業
    者重申管制事宜。(5)94年8月16日國道客運臺北總站啟用。
    (6)94年9月16日函知各業者，自94年11月16日起開始管制。
    (7)94年11月14日公告並轉知各業者臺北車站週邊國道客運及
    公路客運設站管制區○○○○段）－撤除現有路側站位實施
    日期自94年11月16日起。‧‧‧」主張違規事實掣單舉發尚
    無違誤。
  (四)按「公路汽車客運業班車，應依營運路線許可證所核定之路
    線起點、經過地點、終點、里程行駛營運並停靠核定之站位
    上下客」；次按「經同意之營運路線及設站地點，當地政府
    如因實際需要得予調整變更，並應函請該管主管機關辦理，
    前項各款，如發生爭議，報請上級主管機關核定之。」為上
    開管理規則第40條、第37條第1項第4款及同條第2項分別定
    有明文。異議人服務之阿羅哈客運股份有限公司（下稱阿羅
    哈公司）係一合法營運之民營業者，並經高雄市政府同意許
    可營運在案，有高雄市○○○○路線許可證可稽，依該證許
    可路線，返程之終點站名為「臺北承德站」，異議人於該處
    臨停上下客，顯為法所允許；高雄市政府94年12月29日高市
    府交三字第0940065826號函亦認阿羅哈公司在「臺北市承德
    站」係合法上下客，交通部亦同此見解。
  (五)依前開規定可知，當地政府因實際需要欲變更經該管公路主
    管機關同意之營運路線及設站地點，須函請該管公路主管辦
    理，亦即須尊重該管公路機關之意見，如發生爭議，再報請
    共同上級機關核定之，始符法文意旨及行政程序，然臺北市
    政府交通局可未經阿羅哈公司公路主管機關同意即私自決定
    並執行，已與該規則第37條第1項第4款、第2項規定意旨有
    違，況阿羅哈公司之許可路線既係經高雄市政府核准，且從
    未核復同意變更，亦未經共同上級機關交通部核定變更，異
    議人依原核定設站地點上下車，應屬合法，臺北市政府恣意
    變更設站地點，已屬行政程序法第111條第6款所謂「欠缺事
    務權限者」所為之行政處分，是臺北市政府交通局變更站址
    之公告應屬無效，依該公告所為之後續處分亦因無所附麗而
    均應撤銷。
三、按汽車駕駛人，併排臨時停車，處600元以上1,200以下罰鍰
    ，處罰條例第55條第1項第4款定有明文。再執行交通勤務警
    察依法律規定製單舉發違反道路交通管理處罰條例所列之違
    規事實，並由公路主管機關加以處罰，係行政機關執行公權
    力措施而對外直接發生法律效果之單方行政行為，本質上為
    行政處分，受處分人不服公路主管機關所為之處罰，依道路
    交通管理處罰條例第87條之規定向管轄地方法院聲明異議，
    自屬行政救濟程序，而行政救濟程序關於舉證責任之分配，
    係採民事訴訟上舉證責任分配原則。換言之，公路主管機關
    對於人民有所處罰，如已舉證證明其違法事實存在，而行為
    人不能舉證證明自己無過失時，即應受處罰。
四、經查：
  (一)本件抗告人於94年12月25日17時42分許，駕駛車牌號碼AH-8
    81號營業大客車，行經臺北市○○路○段52號時，有併排臨
    時停車之違規，經臺北市政府警察局大同分局交通隊員警攔
    查並當場掣單舉發，嗣經公路主管機關即交通部公路總局嘉
    義區監理所臺南監理站（下稱原處分機關）認抗告人違反處
    罰條例第55條第1項第4款規定，裁處罰鍰600元等事實，有
    卷附臺北市政府警察局北市警交大字第A5J104725號舉發違
    反道路交通管理事件通知單（下稱舉發通知單）、原處分機
    關嘉監南字第裁74-A5J104725號違反道路交通管理事件裁決
    書及有臺北市政府警察局95年2月22日北市警交字第0953136
    4800號函附舉發通知單存根聯影本可參。
  (二)證人即本件違規舉發之員警李浦銘於原審調查時到庭結稱：
    「那天是我們分局長帶班，因為阿羅哈公司在承德路1段52
    號，交通局已經表示那個地方不能上、下乘客，且已經繪製
    紅線了，我們單位從94年11月16日在那邊舉發，但是該公司
    仍然執意由駕駛員在該處讓乘客上車，且那邊是劃設有紅實
    線，是禁止停車的，我們當天舉發的時候分局長要我們執勤
    讓公司的車子不能進來‧‧‧抗告人當時另外有違反併排停
    車，當時因為該路段已經有1台車子在該處臨停，所以同時
    間我舉發他併排停車及不服從員警的指揮。」等語綦詳（參
    原審95年6月6日訊問筆錄），證人李浦銘與抗告人係毫不相
    識之人，自未有任何嫌隙，衡情上開證人應無設詞攀誣，或
    虛構違規事實陷害抗告人之理，所為證言應可採信。且抗告
    人並未就該員警之舉發有誤，提出確實事證以供原審或本院
    調查，且亦查無任何相關事證，足資證明執勤員警確有捏造
    事實違法取締之情事，執勤警員本其維護交通秩序及道路安
    全職責所為之上述舉發，自應受到合法、正確之推定。故交
    通勤務警察舉發交通違規事件時，只需其親眼所見而認定駕
    駛人確有違規行為，則其便可當機予以舉發，並非必須要有
    照片、錄影帶等其他客觀事證存在，始能據以取締開單。何
    況交通勤務警員親身至法院具結作證，其所為之證詞內容即
    屬重要之證據資料，假若該證述內容並無不合常理之處，則
    本其維護交通秩序及行車安全等職責所為之交通違規舉發，
    經核亦應無不可採信之理。
  (三)抗告人雖執上述置辯，惟本院認依據道路交通標誌標線設置
    規則第2條、第4條第1項及第5條等規定，本件違規地點之標
    線設置主管機關為臺北市政府。而臺北市政府為落實推動城
    際客運轉運站政策，減少大客車於臺北市區道路繞行及於路
    側密集設站衍生之交通、環境、噪音及居住品質問題，基於
    維護營運秩序維持道路交通安全與暢通，及增進公共利益之
    需要，除由臺北市政府交通局於92年4月8日以北市交二字第
    09231330601號函預告各業者（含阿羅哈公司）臺北車站週
    邊即將進行管制，嗣於93年2月10日以北市交二字第0933055
    1101號函公告並轉知業者「臺北車站週邊國道客運及公路客
    運設站管制區○○○○段）—禁止新設站位」；於93年11月
    22日以北市交二字第09335525401號函公告並轉知業者「臺
    北車站週邊」國道客運及公路客運設站管制區○○○○段）
    —撤除現有路側站位（自國道客運臺北總站啟用日起實施，
    得有緩衝3個月）外，有卷附上開函文公告可憑。再臺北市
    政府交通局復於94年7月11日邀集客運業者（包括阿羅哈公
    司）及各公路主管機關（包括交通部公路總局、各監理所及
    高雄市政府交通局）就國道客運臺北總站週邊交通改善事宜
    召開第2次會議，經各公司、機關派員參加（高雄市政府交
    通局以電話請假未出席），決議同意配合路線調整、由臺北
    市政府交通局將試行營運計畫函報交通部及交通部公路總局
    核備及於營運後路線調整定案後再辦理正式路線調整事宜；
    嗣臺北市政府交通局於94年8月2日以北市交二字第09433236
    500號函即將國道客運臺北總站路線調整計畫呈報交通部，
    並建請路線調整暫以試行方式辦理，待營運後路線調整定案
    後再辦理正式路線調整，另副知各業者自94年8月16日開始
    試行及相關管制事宜；而就上開路線調整試辦事宜，交通部
    公路總局於94年8月19日以路監運字第0940035982號函建請
    交通部依「汽車運輸業管理規則第37條第1項第4款」規定予
    以同意辦理，嗣並經交通部於94年9月7日以交路字第094004
    8071號函復臺北市政府交通局同意辦理。臺北市政府交通局
    嗣即據該函於94年9月6日以北市交二字第09433804600號函
    知阿羅哈客運業者，告知原設於臺北車站週邊國道客運及公
    路客運設站管制區範圍內之原有上客站位均予撤除，請確實
    依試行計畫所載路線行駛，另因阿羅哈公司依臺北市政府交
    通局前揭94年8月2日函就變更核定路線補送申請緩衝期，故
    同意緩衝期限至94年11月15日止，屆時管制區○○路側上客
    站將撤銷，並副知交通部公路總局、高雄市政府交通局；後
    該局再於94年11月4日以北市交二字第09435032901號函，依
    據公路法第79條第5項、上開管理規則第20條、第37條及處
    罰條例第5條第1款規定及臺北市政府91年7月4日府交三字第
    09106823500號及第00000000000號公告委任事項、臺北市政
    府交通局93年11月22日北市交二字第09335525401號公告臺
    北車站週邊國道客運及公路客運路線設站管制區○○○○段
    ），公告「臺北車站週邊國道客運及公路客運路線設站管制
    區」範圍內長途客運站位撤銷事宜；末於94年11月23日該局
    再以北市交二字第09435240700號函檢附路線調整表，請交
    通部公路總局、各監理所及高雄市政府交通局協助完成許可
    證加註事宜，並副知各客運業者，均有上開公函、公告在卷
    足佐，顯認抗告人上開辯解並無可取。
  (四)按道路交通管理處罰條例第五條第一款之規定，為維護道路
    交通安全與暢通，公路或警察機關於必要時得指定某線道路
    或某線道路區段禁止或限制車輛、行人通行，或禁止穿越道
    路，或禁止停車及臨時停車；另依據道路交通標誌標線號誌
    設置規則第五條規定，道路交通標誌標線號誌之主管機關，
    指公路主管機關、市區道路主管機關及警察機關，今承德路
    一段屬臺北市○市區道路，臺北市交通局即為市區道路主管
    機關。又臺北市○○路○段近臺北車站路段，車流量龐大，
    加上沿路之國道客運大型車輛為求進站上下客而任意變換車
    道，險象環生，有侵害其他用路權人之生命、身體安全之虞
    ，故本案臺北市○○於○○路一段標示禁止臨時停車之交通
    標線之行為乃係於法有據，並未違反道路交通管理處罰條例
    之立法目的。
  (五)又阿羅哈公司如認為臺北市政府變更長途客運業營運路線及
    撤銷阿羅哈公司於臺北市○○路○段五二號設站之處分有所
    違法或不當，自應依訴願、行政訴訟等方式尋求救濟，要難
    執此事由指摘原處分不當，而以之作為本件免罰之事由。茲
    臺北市政府撤銷原為長途客運車起迄總站之臺北市○○路○
    段原有營運站，統一遷移至國道客運臺北總站，並將該路段
    規劃為禁止臨時停車之管制區，其所為之處分，既未經有權
    機關認定為違法或不當而予以撤銷，抗告人自有遵守變更後
    之交通標線規範之義務。況查臺北市政府上開變更阿羅哈公
    司原來行駛路線及撤站等所為行政處分，該處分之相對人為
    阿羅哈公司，並非抗告人，與抗告人違反處罰條例之行政處
    分並無涉，抗告人執第三人阿羅哈公司之事由，援引為辯，
    並非可採。
五、綜上所述，抗告人為阿羅哈公司所僱用之司機，有於上開時
    、地駕駛營業大客車而併排停車之違規事實，既可認定，則
    原處分機關據此引用處罰條例第55條第1項第4款之規定，並
    參酌違反道路交通管理事件統一裁罰標準表之相關內容，裁
    處抗告人罰鍰600元，於法並無違誤。抗告人聲明異議，原
    審裁定駁回，核無不合，是本件抗告並無理由，應予駁回。
六、據上論結，應依道路交通案件處理辦法第26條，刑事訴訟法
    第412條，裁定如主文。
中    華    民    國    95    年    8     月    3     日
                  刑事第三庭    審判長法  官  陳義仲
                                      法  官  張世展
                                      法  官  陳顯榮
以上正本證明與原本無異。
不得再抗告。
                                      書記官  陳嘉琍
中    華    民    國    95    年    8     月    4     日


司法院資訊處製作；財團法人民間司法改革基金會備份。
